臺北高等行政法院判決
　　　　　　　　　　　　　　　　　93年度訴字第03449號
　　　　　　　　　　　　　　　.
原　　　告　甲○○
訴訟代理人　丁○○專利代理人.
被　　　告　經濟部
代　表　人　乙○○（部長）
訴訟代理人　戊○○
參　加　人　天崗塑膠機械股份有限公司
代　表　人　丙○○（董事長）
上列當事人間因新型專利異議事件，原告不服經濟部中華民國93
年8月18日經訴字第09306224680號訴願決定，提起行政訴訟，本
院判決如下：
　　主  文
原告之訴駁回。
訴訟費用由原告負擔。
　　事  實
一、事實概要：參加人於民國（下同）89年9月6日以「多層模具
    之開關模結構改良(二)」向原處分機關經濟部智慧財產局申請
    新型專利，經該局編為第00000000號審查，准予專利。公告
    期間，原告以其有違核准審定時專利法第98條第1項第1款及
    第2項之規定，不符新型專利要件，對之提起異議，案經原
    處分機關審查，於92年10月14日以（92）智專3（3）05018
    字第09221036450號專利異議審定書為「異議成立，應不予
    專利」之處分。參加人不服，提起訴願，經濟部以93年8月
    18日經訴字第09306224680號訴願決定將原處分撤銷，由原
    處分機關另為適法之處分。原告不服該訴願決定，遂提起行
    政訴訟。本院因認本件撤銷訴訟之結果，參加人之權利或法
    律上利益將受損害，爰依職權裁定命獨立參加被告之訴訟。
二、兩造聲明：
    (一)原告聲明（原告未於言詞辯論期日到場，據其以前陳述及
      書狀所載）：
      1.訴願決定撤銷。
      2.訴訟費用由被告負擔。
    (二)被告聲明：
      如主文所示。
三、兩造之爭點：
　　(一)原告主張（原告未於言詞辯論期日到場，據其以前陳述及
      書狀所載）：
      1.申請專利範圍任一項不符專利要件即應整案駁回。現有
        專利審查雖可不需對每一請求項各自逐項作成審定，但
        仍應就申請專利範圍每一請求項逐項判斷其新穎性及進
        步性。亦即，若前揭被異議案之申請專利範圍任一項所
        載之所有構成結構及連結關係被異議引證資料所揭露而
        不符專利要件時，即將該案駁回。請參閱經濟部中央標
        準局（現為智慧財產局）於86年9月出版之專利審查基
        準第1-2-6頁第2至3行：「（2）申請專利範圍應就每一
        請求項逐項判斷其新穎性，但可不需對每一請求項各自
        逐項審定。」，此外，前揭基準第2-2-17頁第24至25行
        ：「申請專利範圍之請求項有二項以上者，應就每一請
        求項各別判斷其進步性。」。因此，若被異議案之申請
        專利範圍之任一項不具進步性時，即應依法駁回整個申
        請案。
      2.原處分機關本來就有依職權撤銷專利權之權利。依被異
        議案申日請當時之專利法第71條之規定為：「有下列情
        事之一者，專利專責機關應依職權撤銷其發明專利權，
        ‧‧‧ (略)」；又，請參閱經濟部智慧財產局於92年3
        月印行之「專利法逐條釋義」第115頁末段第1至4行：
        「 (略)‧‧‧。申請專利之發明如有不應核准而核准
        之情事，本應加以導正，任何人固得透過異議程序請求
        撤銷該審定，但專利專責機關如已知悉有不應准予專利
        情事，該專利處分本屬不合法，不待他人提出，自得本
        於職權予以撤銷。」故，原處分機關在前揭異議審定書
        中，採用異議理由確已主張之進步性法條，套用於引證
        2而做成審定，應不違反依職權審查之權限，有助於為
        公眾利益把關。
      3.若依據上述依職權審查之相關法條之法理而言，原告不
        反對原處分機關對該被異議案另為不予專利之審定，或
        在日後重為審定時，依職權發出異議不成立之審定。
      4.茲將原異議引證資料整理如下：
        異議引證1：美國第0000000號專利之公告影本。
        異議引證2：美國第0000000號專利之公告影本。
        異議引證3：美國第0000000號專利之公告影本。
        異議引證4：美國第0000000號專利之公告影本。
      5.原告之第一主張為：
        被異議案申請專利範圍第一項已被異議引證2所揭（含
        可直接推導者），故不具新性。關於判斷有無新穎性時
        ，原告係依據經濟部智慧財產局於92年3月印行之「專
        利法逐條釋義」第44頁第7至10行，有兩大要項：
        (1)兩者之技術內容是否同一：包括：創作目的同一、
          構造同一與功能同一。
        (2)引證資料之公開較申請日早。
          而詳細之比對分析，請參閱由原異議資料整理出之新
          穎性分析表。故，分析後可證明前揭被異議案欠缺新
          穎性，應不予專利。
      6.由於新穎性及進步性之判斷有其先後關係，萬一上述之
        第一主張不被貴院採納時，則原告之第二主張為：
        (1)被異議案已被簡化後之異議引證2與（可為非紙本形
          態之）先前技術結合，故不具進步性。關於判斷有無
          新穎性時，原告係依據經濟部智慧財產局於92年3月
          印行之「專利法逐條釋義」第42頁第2段提到：所謂
          「輕易完成」係指不能超越熟悉該項技術者可預期的
          技術上的一般發展，且單單可由先行技術推論而完成
          者。
        (2)又，將尋找所得二件或二件以上不同技術之全部內容
          或其他各技術內容之部份技術、或同一技術之各不同
          部份內容相互組合 (將先前技術 (prior art)之各片
          斷部分相互組合，‧‧‧來判斷。此先前技術並不限
          定是紙本型態，若為眾所週知之先前技術（例如：被
          異議案申請日前已存在由上模及下模組成的模具、單
          一連桿可修改成對成之連桿)。而詳細之比對分析，
          請參閱由原異議資料整理出之進步性分析表一。同理
          也可由單純之構成要件省略而認定其不具進步性，故
          ，被異議案不具進步性。
      7.原告之第三主張：
        訴願決定書第4頁第13行提及：
        「引證1、3及4之複合連桿係呈『Ｘ』字型排列，而系
        爭案之複合連桿係呈『之』字排列，其結構及組態顯然
        不同，引證1、3及4不足以證明系爭案不具進步性。」
        這一點原告完全不能認同，因為「Ｘ」字型排列係包括
        兩組對稱「之」字排列成之複合連桿，由「Ｘ」字型簡
        化成「之」字排列，應屬可直接推導或可輕易完成者。
        又同頁最後一行提及：「引證1、3及4之連桿數量及樞
        接點較系爭案多，其結構較複雜，不足以證明系爭案不
        具進步性。」原告更不能認同此見解，僅由數量多寡及
        複雜與否來判斷進步性，顯然不合理。事實上，引證1
        由「X」字型排列之複合連桿可輕易簡化成「之」字型
        排列之複合連桿，再裝上習知之模具組，仍不具進步性
        。詳細之比對分析，請參閱由原異議資料整理出之進步
        性分析表二。故，原處分顯有因誤判、偏頗而違法之情
        事。
      8.綜上所述，被異議案欠缺可專利性之理由甚明，原訴願
        決定應予撤銷，請判決如訴之聲明。
　　(二)被告主張：
      1.本件原告於原異議程序所提異議證據3為西元1960年12
        月27日公開之美國第0000000號「PRESS PLATEN
        ACTUATING MEANS」專利案（即引證1）公告影本；證據
        4為系爭專利與引證1之細部元件比對表；證據5為西元
        1998年01月13日公開之美國第0000000號「COMBINED
        MOLD CARRIER AND LINKAGE APPARATUS」專利案（即引
        證2）公告影本；證據6為系爭專利與引證2之特徵比較
        圖；證據7為西元1980年09月09日公開之美國第0000000
        號「LOW-VISIBILITY LAZY-TONGS MECHANISM FOR
        CONVENTIONAL TRAVERSE RODS FOR EVEN FOLDING AND
        UNFOLDING OF DRAPERY」專利案 (即引證3)公告影本；
        證據8為西元1977年08月16日公開之美國第0000000號「
        POWER ACTUATED LAZY-TONGS ARRANGEMENT」專利案（
        即引證4）公告影本。
      2.原告主要訴稱，參酌證據5（即原告所製作系爭案與引
        證2之比較表）所示，可知系爭案申請專利範圍第1項已
        為引證2所可直接推導者，不具新穎性；又系爭案可由
        引證2與先前技術（系爭案申請日前已存在由上模及下
        模組成的模具、單一連桿可修改成對之連桿)所揭露，
        不具進步性云云。
      3.經查被告訴願決定係以原處分機關援引引證2認定系爭
        案不具進步性所為異議成立不予專利之處分，核有違誤
        ，乃撤銷原處分責由原處分機關另為適法之處分，尚不
        涉及新穎性之審查。復查引證2之複合連桿機構是由一
        主曲柄／連桿系統及數個次曲柄系統所建構而成，由於
        該主曲柄／連桿系統是連接最上及最下之固定模板及可
        動模板，因此當中間之模件層數增加時，該主曲柄／連
        桿系統亦隨之增大，此不僅是連桿或曲柄元件之尺寸變
        大，且在作動時會增加橫向之空間需求。反觀系爭案之
        複合連桿機構是由上、下兩個導桿／連桿系統及數個導
        桿接合而成，每一導桿之長度均相同且較短，且不隨模
        件層數之增加而增加，整體結構較簡扼，作動空間亦不
        受模件層數變化之影響。雖原處分機關訴願答辯書認系
        爭案在模具之一側須組設兩組複合連桿，以避免作動時
        之偏移問題；而引證2在模具之一側則僅需組設一組複
        點連桿，不會發生強大之偏移力等語。然而，引證2在
        模具之一側固僅須組設一組複合連桿，但為避免作動時
        之偏移問題，在模具外側仍需以導桿、導孔上下穿設定
        位，故其整體結構，並未較系爭案簡單。綜上所述，系
        爭案與引證二相較，二者固均利用導桿（曲柄）和連桿
        以達到各層模具同步開關之目的，但結構特徵及作動方
        式均不相同，且系爭案具有結構簡扼、作動空間較小之
        功效增進。依據原處分機關智慧財產局所編印之專利審
        查基準第2-2-20頁「構成要件省略之新型，係指將他新
        型之一個或二個以上構成要件省略之新型而言。如此之
        省略後，如其可保有原有之全部功能或增進某種功效時
        ，此種構成要件省略之新型，視為非能輕易完成。．．
        ．」而系爭案具有結構簡扼、作動空間較小之功效增進
        ，即難謂不具進步性
      4.綜上所述，被告所為之決定並無違誤，敬請駁回原告之
        訴。
    (三)參加人經受合法通知未曾到場陳述，亦未提出書狀作何陳
      述。
　　理  由
甲、程序方面
    本件原告經受合法通知，未於言詞辯論期日到場，核無行政
    訴訟法第218條準用民事訴訟法第386條各款所列情形，爰依
    被告之聲請由其一造辯論而為判決。
乙、實體方面
一、按「稱新型者，謂對物品之形狀、構造或裝置之創作或改良
    。」、「凡可供產業上利用之新型，無下列情事之一者，得
    依本法申請取得新型專利：一、申請前已見於刊物或已公開
    使用者。．．．」、「新型係運用申請前既有之技術或知識
    ，而為熟習該項技術者所能輕易完成且未能增進功效時，雖
    無前項所列情事，仍不得依本法申請取得新型專利。」為系
    爭案核准審定時專利法第97條、第98條第1項第1款及第2項
    所明定。而對於公告中之新型，任何人認有違反首揭專利法
    第97條至第99條之規定提起異議者，依法得自公告之日起3
    個月內，備具異議書，附具證明文件，向專利專責機關提起
    之。從而，系爭案有無違反專利法情事而應不予專利，依法
    應由異議人附具證據證明之，倘其證據不足以證明系爭案有
    違專利法之規定，自應為異議不成立之處分。
二、本件系爭第00000000號「多層模具之開關模結構改良(二)」新
    型專利案，依其申請卷附91年4月9日申請專利範圍修正本所
    示，其申請專利範圍共7項，主要係將二層以上之模具設置
    在工作台上；其特徵在於：若干複合連桿，係呈「之」字型
    排列樞接的若干導桿與連桿，在該多層模具的上方模具及下
    方模具的側邊各自樞接有至少一連桿，且以該導桿中段樞設
    在各中間模具的側邊，而該導桿二端則分別與相鄰導桿及連
    桿相樞接，藉由該複合連桿之旋轉令各層模具同步開關者。
    原告所提異議證據3為西元1960年12月27日公開之美國第
    0000000號「PRESS PLATEN ACTUATING MEANS」專利案（即
    引證1）公告影本；證據4為系爭專利與引證1之細部元件比
    對表；證據5為西元1998年1月13日公開之美國第0000000號
    「COMBINED MOLD CARRIER AND LINKAGE APPARATUS」專利
    案（即引證2）公告影本；證據6為系爭專利與引證2之特徵
    比較圖；證據7為西元1980年9月9日公開之美國第0000000號
    「LOW-VISIBILITYLAZY-TONGS MECHANISM FOR CONVENTIONA
    L TRAVERSE RODS FOR EVEN FOLDING AND UNFOLDING OF
    DRAPERY」專利案（下稱引證3）公告影本；證據8為西元
    1977年8月16日公開之美國第0000000號「POWER ACTUATED
    LAZY-TONGS ARRANGEMENT」專利案（下稱引證4）公告影本
    。案經原處分機關經濟部智慧財產局審查略以，引證1係一
    種衝壓平板致動裝置，具有多層平板，包括有若干複合連桿
    ，引證3、4係一種叉狀之伸縮機構，包括有若干複合連桿，
    引證1、3及4之複合連桿係呈「X」字型排列，而系爭案之複
    合連桿係呈「之」字型排列，其結構及組態顯然不同，引證
    1、3及5不足以證明系爭案不具新穎性；又引證1、3及4之連
    桿數量及樞接點較系爭案多，其構造較複雜，不足以證明系
    爭案不具進步性；惟引證2係一種組合模架及其連桿機構，
    係於固定模板與可動模板間夾設有A、B、C、D四層模具，該
    多層模具開關技術中揭露有一對主要曲柄，係以中央部位樞
    接在中間模件之支撐件上，兩端端末則分別與連桿之一端對
    應樞接，並使該兩連桿之兩自由端末各別與可動模板及固定
    模板相樞接，藉由此等連桿機構設計，該可動模板在移行動
    作之同時，當可藉由各該連桿、主要曲柄與連桿之連動，而
    使中間模件同步動作，以達到各層模具同步開關者；在構造
    上，系爭案複合連桿之導桿及連桿完全相同於引證2之曲柄
    及連桿，二者皆將導桿（曲柄）與連桿分別樞接在該多層模
    具的側邊，且以該導桿（曲柄）中段樞設各中間模具的側邊
    ，而導桿（曲柄）二端則分別與相鄰連桿相樞接，而呈「之
    」字型排列，藉由該複合連桿的旋轉可令各層模具同步開關
    者，是系爭案之技術手段及功效已為引證2所揭露；又引證2
    中間模件的複合連桿係與最上端機體之固定模板及與最下端
    機體之可動模板連結，該可動模板及固定模板相當於系爭案
    之上模及下模，引證2之中間模件相當於系爭案之中模，雖
    引證2模具數量較系爭案多，元件數量差異大，尚難謂系爭
    案不具新穎性；惟若刪除其他模具，則二者構造即為相同，
    系爭案為該等習知構件之簡單刪除，對熟悉該項技藝人士而
    言，乃易於思及之變更且並未增進功效，不具進步性；又系
    爭案申請專利範圍第2至7項附屬項所載內容，屬第一項獨立
    項結構特徵之細部描述，並未脫引證2技術範疇，且未見功
    效之增進，亦不具進步性，乃為「異議成立，應不予專利」
    之處分。參加人不服，提起訴願，案經被告審議略以，引證
    2之複合連桿機構是由一主曲柄／連桿系統及數個次曲柄系
    統所建構而成，由於該主曲柄／連桿系統是連接最上及最下
    之固定模板及可動模板，因此當中間之模件層數增加時，該
    主曲柄／連桿系統亦隨之增大，此不僅是連桿或曲柄元件之
    尺寸變大，且在作動時會增加橫向之空間需求；反觀系爭案
    之複合連桿機構是由上、下兩個導桿／連桿系統及數個導桿
    接合而成，每一導桿之長度均相同且較短，且不隨模件層數
    之增加而增加，整體結構較簡扼，作動空間亦不受模件層數
    變化之影響；雖系爭案在模具之一側須組設兩組複合連桿，
    以避免作動時之偏移問題；而引證2在模具之一側則僅需組
    設一組複點連桿，不會發生強大之偏移力，且有構造簡單、
    佔用空間較小之優點；然而，引證2在模具之一側固僅須組
    設一組複合連桿，但為避免作動時之偏移問題，在模具外側
    仍需以導桿、導孔上下穿設定位，故其整體結構，並未較系
    爭案簡單；系爭案與引證2相較，二者固均利用導桿（曲柄
    ）和連桿以達到各層模具同步開關之目的，但結構特徵及作
    動方式均不相同，且系爭案具有結構簡扼、作動空間較小之
    功效增進，難謂不具進步性；爰將原處分撤銷，由原處分機
    關另為適法之處分。原告不服訴願決定，提起行政訴訟；兩
    造之主張各如事實欄所載，其爭點厥為引證2是否足以證明
    系爭案不具新穎性及進步性？
三、經查，引證2係於固定模板與可動模板間夾設有A、B、C、D
    四層模具，該多層模具開關技術中揭露有一對主要曲柄，係
    以中央部位樞接在中間模件之支撐件上，兩末端則分別與連
    桿之一端對應樞接，並使該兩連桿之兩自由端末各別與可動
    模板及固定模板相樞接，藉由此等連桿機構設計，該可動模
    板在移行動作之同時，當可藉由各該連桿、主要曲柄與連桿
    之連動，而使中間模件同步動作，以達到各層模具同步開關
    者；其整體結構是由上述之主曲柄／連桿系統及數個次要曲
    柄系統（依實際模具層數而定）來建立其複合連桿機構。反
    觀，系爭案之結構係以多個導桿（類似引證2之次曲柄）來
    連接中間模具組，而僅在最上及最下模具組利用導桿／連桿
    系統來連接；雖然系爭案與引證2均係利用導桿（曲柄）和
    連桿以達到模具同步作動之目的，但二者之細部結構特徵顯
    不相同，且作動方式亦不相同，引證2係由主要曲柄及二連
    桿來帶動，並同時配合諸次曲柄系統以達到各層模具同步開
    關者；而系爭案則藉由串連之導桿／連桿組之同步作動，以
    達到各層模具同步開關者，系爭案在空間結構上自具有新穎
    性。次查，引證2之複合連桿機構是由一主曲柄／連桿系統
    及數個次曲柄系統所建構而成，由於該主曲柄／連桿系統是
    連接最上及最下之固定模板及可動模板，因此當中間之模件
    層數增加時，該主曲柄／連桿系統亦隨之增大，此不僅是連
    桿或曲柄元件之尺寸變大，且在作動時會增加橫向之空間需
    求；反觀系爭案之複合連桿機構是由上、下兩個導桿／連桿
    系統及數個導桿接合而成，每一導桿之長度均相同且較短，
    且不隨模件層數之增加而增加，整體結構較簡扼，作動空間
    亦不受模件層數變化之影響；雖系爭案在模具之一側須組設
    兩組複合連桿，以避免作動時之偏移問題；而引證2在模具
    之一側則僅需組設一組複點連桿，不會發生強大之偏移力，
    且有構造簡單、佔用空間較小之優點；然而，引證2在模具
    之一側固僅須組設一組複合連桿，但為避免作動時之偏移問
    題，在模具外側仍需以導桿、導孔上下穿設定位，故其整體
    結構，並未較系爭案簡單；系爭案與引證2相較，二者固均
    利用導桿（曲柄）和連桿以達到各層模具同步開關之目的，
    但結構特徵及作動方式均不相同，且系爭案具有結構簡扼、
    作動空間較小之功效增進，難謂不具進步性。
四、綜上所述，引證2尚不足以證明系爭案不具新穎性及進步性
    ，原處分機關以引證2足以證明系爭案不具進步性為由，而
    為「異議成立，應不予專利」之處分，實有未洽。從而，被
    告訴願決定將原處分撤銷，著由原處分機關另為適法之處分
    ，並無違誤。原告仍執前詞，訴請撤銷訴願決定，為無理由
    ，應予駁回。
丙、據上論結，本件原告之訴為無理由，依行政訴訟法第98條第
    3項前段、第218條、民事訴訟法第385條第1項前段，判決如
    主文。
中　　華　　民　　國　　94　　年　  11　　月　　9　　 日
                    第四庭審判長法　官  徐  瑞  晃
           　　　  　　　　　　 法　官  蕭  惠  芳
           　　　　  　　　　　 法　官  李  得  灶
上為正本係照原本作成。
如不服本判決，應於送達後20日內向本院提出上訴狀並表明上訴
理由，如於本判決宣示後送達前提起上訴者，應於判決送達後20
日內補提上訴理由書（須按他造人數附繕本）。
中　　華　　民　　國　　94　　年　  11　　月　 15  　 日
            　　　　  　　　　　書記官  陳  清  容
